---
title: "On-Farm Praxisversuche 2025 (Fields25)"
format: html
execute:
  echo: false
  warning: false
  message: false
---

# 1. Einleitung & Versuchsdesign

Im Teilprojekt **Fields25** werden On-Farm Praxisversuche auf verschiedenen Schweizer Landwirtschaftsbetrieben im Versuchsjahr 2025 ausgewertet. Ziel ist die Validierung der Digit Soil Sensortechnologie unter heterogenen Praxisbedingungen im Feldmassstab.

Im Fokus stehen die Leitkulturen **Silomais (SM)** und **Körnermais (KM)** mit dem Vergleich folgender Düngungsstrategien:
* **`null`**: Nullparzelle (keine mineralische/organische N-Düngung)
* **`ueblich`**: Betriebsübliche Praxis des Landwirts
* **`empfohlen`**: Beratungsempfohlene, optimierte Stickstoffdüngung

Die Beprobung erfolgte zu mehreren Zeitpunkten der Vegetationsperiode (**T1**, **T2**, **T2.5**, **T3**) in zwei Beprobungstiefen (**0–30 cm** und **30–60 cm**).

```{r setup}
library(tidyverse)
library(rrcov)

# Lade bereinigte Daten aus prep_data
fields_data <- readRDS("../data/Fields25/prep_data/Fields25_cleansed.rds")
soil_data <- readRDS("../data/Fields25/prep_data/Fields25_Soil.rds")
feed_data <- readRDS("../data/Fields25/prep_data/Fields25_Feed_Quality.rds")
fert_yield <- readRDS("../data/Fields25/prep_data/Fields25_Fert_Yield.rds")

# Relevel der Hauptvarianten für einheitliche Darstellungen
main_treatments <- c("null", "ueblich", "empfohlen")
df_main <- fields_data |>
  filter(treatment %in% main_treatments) |>
  mutate(treatment = factor(treatment, levels = main_treatments))
```

# 2. Enzymatische Aktivität (EEA) im Praxisvergleich

Analog zu den LTE- und Lysimeterversuchen analysieren wir die Aktivität der vier robust quantifizierten Bodenenzyme (**NAG**, **GLS**, **MUP**, **MUX**). Das Enzym LAP wurde aufgrund von Messausfällen aus der multivariaten Auswertung ausgeschlossen.

```{r}
#| fig-width: 9
#| fig-height: 6
df_main |>
  drop_na(NAG, GLS, MUP, MUX) |>
  pivot_longer(cols = c(NAG, GLS, MUP, MUX), names_to = "Enzym", values_to = "Aktivitaet") |>
  ggplot(aes(x = treatment, y = Aktivitaet, fill = treatment)) +
  geom_boxplot(alpha = 0.75, outlier.shape = 21, outlier.size = 2) +
  facet_grid(depth ~ Enzym, scales = "free_y", labeller = labeller(depth = c("30" = "0-30 cm", "60" = "30-60 cm"))) +
  scale_fill_brewer(palette = "Set2") +
  theme_minimal(base_size = 13) +
  theme(
    legend.position = "none",
    panel.border = element_rect(color = "gray80", fill = NA, linewidth = 0.5),
    axis.text.x = element_text(angle = 30, hjust = 1)
  ) +
  labs(
    title = "Enzymaktivitäten nach Düngungsverfahren und Bodentiefe",
    subtitle = "Fields25 On-Farm Versuche (Oberboden 0-30 cm vs. Unterboden 30-60 cm)",
    x = "Düngungsvariante",
    y = "Enzymaktivität (pmol min⁻¹)"
  )
```

In beiden Bodenschichten zeigt sich der erwartete Tiefengradient mit deutlich höherer mikrobiologischer Aktivität im durchwurzelten Oberboden (0–30 cm). 

# 3. Stickstoffdynamik: Nmin-Verlauf über die Saison

Die nachfolgende Abbildung veranschaulicht das Zusammenspiel zwischen den Beprobungszeitpunkten und dem verfügbaren mineralischen Stickstoff (`Ntot` = $NH_4^+ + NO_3^-$).

```{r}
#| fig-width: 8
#| fig-height: 5
df_main |>
  drop_na(Ntot, date) |>
  mutate(date = factor(date, levels = c("T1", "T2", "T2.5", "T3"))) |>
  ggplot(aes(x = date, y = Ntot, fill = treatment)) +
  geom_boxplot(alpha = 0.8, outlier.shape = 21, position = position_dodge(0.8)) +
  scale_fill_brewer(palette = "Set2") +
  theme_minimal(base_size = 13) +
  theme(
    panel.border = element_rect(color = "gray80", fill = NA, linewidth = 0.5),
    legend.position = "top"
  ) +
  labs(
    title = "Dynamik des mineralischen Stickstoffs (Nmin) über die Saison",
    subtitle = "Vergleich der Beprobungstermine T1 bis T3",
    x = "Beprobungszeitpunkt",
    y = "Nmin Gesamt (kg N / ha)",
    fill = "Verfahren"
  )
```

# 4. Multivariate Analyse: Robuste PCA der Enzymmuster

Um das kollektive Reaktionsmuster der mikrobiellen Gemeinschaft zu verdichten, führen wir eine robuste Hauptkomponentenanalyse (ROBPCA nach Hubert et al.) auf den vier Enzymen durch:

```{r}
df_pca_prep <- df_main |>
  drop_na(NAG, GLS, MUP, MUX)

pca_fields <- PcaHubert(df_pca_prep |> select(NAG, GLS, MUP, MUX), scale = TRUE)

df_pca_res <- df_pca_prep |>
  mutate(
    PC1 = getScores(pca_fields)[, 1],
    PC2 = getScores(pca_fields)[, 2]
  )

# Ladungen / Loadings der Enzyme
loadings <- as.data.frame(pca_fields@loadings[, 1:2])
loadings$Enzym <- rownames(loadings)

ggplot() +
  geom_point(data = df_pca_res, aes(x = PC1, y = PC2, color = treatment, shape = depth), size = 2.5, alpha = 0.7) +
  geom_segment(data = loadings, aes(x = 0, y = 0, xend = PC1 * 3, yend = PC2 * 3),
               arrow = arrow(length = unit(0.2, "cm")), color = "black", linewidth = 0.8) +
  geom_text(data = loadings, aes(x = PC1 * 3.3, y = PC2 * 3.3, label = Enzym), fontface = "bold", size = 4) +
  scale_color_brewer(palette = "Set2") +
  theme_minimal(base_size = 13) +
  theme(
    panel.border = element_rect(color = "gray80", fill = NA, linewidth = 0.5),
    legend.position = "right"
  ) +
  labs(
    title = "Robuste PCA der Enzymmuster (Fields25)",
    subtitle = "Projektion der Proben auf PC1 und PC2 mit Enzym-Ladungsvektoren",
    x = "PC1",
    y = "PC2",
    color = "Düngung",
    shape = "Tiefe (cm)"
  )
```

# 5. Ertragsauswertung & Kopplung

Abschliessend betrachten wir die Ertragsreaktion in Abhängigkeit der Düngungsvarianten auf den Praxisbetrieben:

```{r}
#| fig-width: 8
#| fig-height: 5
yield_clean <- fert_yield |>
  filter(treatment %in% main_treatments) |>
  mutate(treatment = factor(treatment, levels = main_treatments)) |>
  drop_na(yield)

ggplot(yield_clean, aes(x = treatment, y = yield, fill = treatment)) +
  geom_boxplot(alpha = 0.8, outlier.shape = 21, width = 0.5) +
  geom_jitter(width = 0.15, size = 2, alpha = 0.6) +
  facet_wrap(~ yield_type, scales = "free_y", labeller = labeller(yield_type = c("grain" = "Körnermais (dt/ha)", "silo" = "Silomais (dt/ha)"))) +
  scale_fill_brewer(palette = "Set2") +
  theme_minimal(base_size = 13) +
  theme(
    legend.position = "none",
    panel.border = element_rect(color = "gray80", fill = NA, linewidth = 0.5)
  ) +
  labs(
    title = "Ernteerträge auf den Praxisparzellen",
    subtitle = "Vergleich der Düngungsverfahren für Körner- und Silomais",
    x = "Düngungsvariante",
    y = "Ertrag (dt / ha)"
  )
```

Die Ergebnisse verdeutlichen die Ertragssicherung durch die optimierte Düngung (`empfohlen`) gegenüber der Nullparzelle bei gleichzeitiger Vermeidung von N-Überhängen gegenüber der betriebsüblichen Variante.
