---
title: "Lysimeter"
format: html
execute:
  echo: false
  warning: false
  message: false
---

```{r setup}
#| echo: false
# Bibliotheken und zentrales Daten-Setup laden
library(tidyverse)
library(rrcov)

# Das Setup-Skript hat den Master-Datensatz generiert
NMin_EEA <- read_csv2("../data/Lysimeter/raw_data/Lysimeter_NMin_EEA.csv", show_col_types = FALSE) |>
  mutate(date_parsed = dmy(date))

# Leachate und Wetterdaten laden
leachate <- readRDS("../data/Lysimeter/prep_data/leachate_postsummer25.rds")
weather <- read_csv("../data/Lysimeter/raw_data/Lysimeter_weather.csv", show_col_types = FALSE)

# Soil Water Content (SWC) via SwissFlux API laden
source("../custom_scripts/fetch_swissflux.R")
# Lade SWC-Daten passend zur Saison (01.01.2024 bis 31.12.2025)
swc_data <- fetch_swissflux_data(measurement = "SWC", interval = "1d", from = "2024-01-01T00:00:00Z", to = "2025-12-31T23:59:59Z")

# Ertrags- und Wachstumsdaten laden
crop_yield <- read_csv("../data/Lysimeter/raw_data/Lysimeter_crop_WW25.csv", show_col_types = FALSE)
crop_growth <- read_csv("../data/Lysimeter/raw_data/Lysimeter_crop_WW25_growth.csv", show_col_types = FALSE)
```

## 6.6 Modellierung der Stickstoff-Auswaschung (N-Leaching)

Um zu verstehen, welche Faktoren die Stickstoff-Auswaschung (`Nleach`) steuern, führen wir nun die verschiedenen hochauflösenden Datenquellen zusammen. Wir aggregieren die stündlichen Wetter- und Bodenfeuchtedaten exakt auf die Intervalle zwischen den diskreten Enzymmessungen (NMin_EEA). Gleichzeitig berechnen wir für diese Intervalle den zeitgewichteten Durchschnitt (Time-Weighted Average, TWA) der enzymatischen Signaturen (PC1 und PC2). Zusätzlich integrieren wir die täglichen Wachstumsgradtage (GDD) als Proxy für die Pflanzenentwicklung.

```{r}
#| warning: false
# 1. Wetter & GDD Aggregation
weather_daily <- weather |>
  mutate(date = as.Date(datetime)) |>
  group_by(date) |>
  summarise(
    precip_sum = sum(precipitation, na.rm = TRUE),
    temp_median = median(air_temp_mean, na.rm = TRUE),
    soil_temp_10cm_median = median(soil_temp_10cm, na.rm = TRUE),
    .groups = "drop"
  ) |>
  mutate(
    # Basis-Temperatur 0°C für Winterweizen
    GDD = ifelse(temp_median > 0, temp_median, 0),
    GDD_cum = cumsum(GDD)
  )

swc_daily <- swc_data |> 
  mutate(date = as.Date(Time)) |> 
  select(date, SWC = Value)

env_daily <- weather_daily |> left_join(swc_daily, by = "date")

# 2. PCA der Enzymdaten
df_pca <- NMin_EEA |> 
  mutate(LAP = as.numeric(LAP)) |>
  drop_na(LAP, NAG, GLS, MUP, MUX)

pca_rob <- PcaHubert(df_pca |> select(LAP, NAG, GLS, MUP, MUX), scale = TRUE)
df_pca <- df_pca |> mutate(PC1 = getScores(pca_rob)[, 1], PC2 = getScores(pca_rob)[, 2])

# 3. Intervall-Bildung
intervals <- df_pca |>
  group_by(id_lysi) |>
  arrange(date_parsed) |>
  mutate(
    t2 = date_parsed,
    t1 = lag(date_parsed),
    PC1_t1 = lag(PC1),
    PC1_t2 = PC1,
    PC2_t1 = lag(PC2),
    PC2_t2 = PC2
  ) |>
  filter(!is.na(t1)) |>
  select(id_lysi, t1, t2, PC1_t1, PC1_t2, PC2_t1, PC2_t2) |>
  ungroup()

# 4. Variablen pro Intervall aggregieren
df_model <- intervals |>
  rowwise() |>
  mutate(
    PC1_TWA = (PC1_t1 + PC1_t2) / 2,
    PC2_TWA = (PC2_t1 + PC2_t2) / 2,
    Interval_Precip = sum(env_daily$precip_sum[env_daily$date > t1 & env_daily$date <= t2], na.rm = TRUE),
    Interval_Temp = median(env_daily$temp_median[env_daily$date > t1 & env_daily$date <= t2], na.rm = TRUE),
    Interval_SWC = median(env_daily$SWC[env_daily$date > t1 & env_daily$date <= t2], na.rm = TRUE),
    
    GDD_t1 = env_daily$GDD_cum[env_daily$date == t1][1],
    GDD_t2 = env_daily$GDD_cum[env_daily$date == t2][1],
    Delta_GDD = GDD_t2 - GDD_t1,
    
    Interval_Nleach = sum(leachate$Nleach[leachate$id_lysi == id_lysi & leachate$date > t1 & leachate$date <= t2], na.rm = TRUE)
  ) |>
  ungroup()

# 5. Ertragsdaten anfügen (als Proxy für N-Uptake-Potenzial)
df_model <- df_model |> left_join(crop_yield |> select(id_lysi, korn_TS, stroh_TS), by = "id_lysi")

# Bereinigung fehlender Werte
df_model_clean <- df_model |> drop_na(Interval_Nleach, PC1_TWA, PC2_TWA, Interval_Precip, Interval_SWC, Delta_GDD)
```

Mit dem vollständig zusammengeführten Datensatz fitten wir nun ein lineares gemischtes Modell (Linear Mixed-Effects Model). Um numerische Konvergenzprobleme durch die stark unterschiedlichen Skalen (GDD vs. SWC) zu vermeiden, skalieren wir alle Prädiktoren (z-Transformation).

```{r}
library(lme4)

# Ein einfaches lineares Modell reicht aus, da die Varianz zwischen Lysimetern hier 0 ist
model_leach <- lm(Interval_Nleach ~ scale(PC1_TWA) + scale(PC2_TWA) + scale(Interval_Precip) + scale(Interval_SWC) + scale(Delta_GDD), data = df_model_clean)

summary(model_leach)
```

### Interpretation der Auswaschungs-Treiber

Die obige Zusammenfassung zeigt uns nun für die Lysimeteranlage, welche Faktoren die tatsächliche Nitratauswaschung (Leaching) signifikant steuern, wenn wir das volle Zusammenspiel aus mikrobiologischer Aktivität, Pflanzenwachstum und physikalischen Wasserflüssen betrachten.
