---
title: "Lysimeter"
format: html
execute:
  echo: false
  warning: false
  message: false
---

```{r setup}
#| echo: false
# Bibliotheken und zentrales Daten-Setup laden
library(tidyverse)
library(rrcov)

# Das Setup-Skript hat den Master-Datensatz generiert
NMin_EEA <- read_csv2("../data/Lysimeter/raw_data/Lysimeter_NMin_EEA.csv", show_col_types = FALSE)

# Leachate und Wetterdaten laden
leachate <- readRDS("../data/Lysimeter/prep_data/leachate_postsummer25.rds")
weather <- read_csv("../data/Lysimeter/raw_data/Lysimeter_weather.csv", show_col_types = FALSE)

# Soil Water Content (SWC) via SwissFlux API laden
source("../custom_scripts/fetch_swissflux.R")
# Lade SWC-Daten passend zur Saison (01.01.2024 bis 31.12.2025)
swc_data <- fetch_swissflux_data(measurement = "SWC", interval = "1d", from = "2024-01-01T00:00:00Z", to = "2025-12-31T23:59:59Z")

# Ertrags- und Wachstumsdaten laden
crop_yield <- read_csv("../data/Lysimeter/raw_data/Lysimeter_crop_WW25.csv", show_col_types = FALSE)
crop_growth <- read_csv("../data/Lysimeter/raw_data/Lysimeter_crop_WW25_growth.csv", show_col_types = FALSE)
```

# 1. Hintergrund und Methodik

Anlage mit 32 Lysimeter..

# 2. Explorative Datenanalyse: Nmin pro Verfahren

Der erste analytische Schritt gilt der Etablierung unserer agronomischen Baseline. Die klassische Laboranalyse liefert uns die Konzentrationen von Ammonium (NH4) und Nitrat (NO3).

Wir betrachten die Verteilung dieser Nährstoffe aufgeteilt nach den etablierten Düngungsverfahren. Boxplots sind hierfür das Mittel der Wahl, da sie nicht nur den Median aufzeigen, sondern auch die Streuung und eventuelle Extremwerte (Ausreißer) innerhalb einer Behandlungsgruppe sichtbar machen. Eine hohe Streuung innerhalb eines Verfahrens ist in Feldversuchen oft ein Indikator für räumliche Bodenunterschiede oder ungleichmäßige Mineralisierungsschübe.

```{r}
df_final |> 
  # 1. Nur Zeilen mit gültigen Werten behalten
  drop_na(NH4, NO3, Verfahren) |> 
  
  # 2. Umformen ins "Long-Format", damit wir NH4 und NO3 nebeneinander plotten können
  pivot_longer(
    cols = c(NH4, NO3), 
    names_to = "Nmin_Typ", 
    values_to = "Konzentration"
  ) |> 
  
  # 3. Der Plot
  ggplot(aes(x = Verfahren, y = Konzentration, fill = Verfahren)) +
  geom_boxplot(alpha = 0.7, outlier.shape = 21, outlier.size = 3) +
  
  # Teilt den Plot in zwei nebeneinanderliegende Bereiche (NH4 und NO3)
  facet_wrap(~ Nmin_Typ, scales = "free_y") +
  
  # Optik
  theme_minimal(base_size = 14) +
  theme(
    panel.border = element_rect(color = "black", fill = NA, linewidth = 0.5),
    legend.position = "none",
    axis.text.x = element_text(angle = 45, hjust = 1)
  ) +
  labs(
    title = "Verteilung von Ammonium und Nitrat im Boden",
    subtitle = "Vergleich der Düngungsverfahren (Laborwerte)",
    x = "Düngungsverfahren",
    y = "Konzentration (mg/kg)"
  )
```

# 3. Sensor-Signale: Enzymatische Aktivität (EEA)

Analog zu den Nmin-Werten analysieren wir die Rohsignale der fünf Digit Soil Sensoren (LAP, NAG, GLS, MUP, MUX).

Während Nmin das Produkt der Mineralisierung darstellt, messen diese Enzyme die Raten der Umsetzungsprozesse. LAP und NAG spiegeln den Stickstoffkreislauf wider, während GLS für den Kohlenstoffabbau steht. Die Fragestellung ist: Weisen die Sensordaten eine messbare Sensitivität gegenüber den Düngungsverfahren auf? Gleiche relative Muster in den Boxplots der Enzyme und Nmin-Werte (z.B. erhöhte Werte bei organischen Verfahren wie "MIST") dokumentieren die Reaktion der Sensorik auf die Behandlungen.

```{r}
df_final |> 
  # Nur Zeilen behalten, die alle Enzymwerte haben
  drop_na(LAP, NAG, GLS, MUP, MUX, Verfahren) |> 
  
  # Ins Long-Format umformen (alle 5 Enzyme untereinander)
  pivot_longer(
    cols = c(LAP, NAG, GLS, MUP, MUX), 
    names_to = "Enzym", 
    values_to = "Aktivitaet"
  ) |> 
  
  # Der Boxplot
  ggplot(aes(x = Verfahren, y = Aktivitaet, fill = Verfahren)) +
  geom_boxplot(alpha = 0.7, outlier.shape = 21, outlier.size = 2) +
  
  # facet_wrap für die 5 Enzyme (ncol = 3 macht es schön übersichtlich)
  facet_wrap(~ Enzym, scales = "free_y", ncol = 3) +
  
  # Optik
  theme_minimal(base_size = 14) +
  theme(
    panel.border = element_rect(color = "black", fill = NA, linewidth = 0.5),
    legend.position = "none",
    axis.text.x = element_text(angle = 45, hjust = 1)
  ) +
  labs(
    title = "Verteilung der Enzymaktivitäten im Boden",
    subtitle = "Digit Soil Sensormessungen pro Düngungsverfahren",
    x = "Düngungsverfahren",
    y = "Enzymaktivität"
  )
```

# 4. Systemische Kopplung: Korrelationsanalyse

Zur Überprüfung der Zusammenhänge der Variablen untereinander verwenden wir die Spearman-Rangkorrelation, da enzymatische Reaktionen Sättigungskurven aufweisen können und nicht zwingend linear verlaufen.

In der folgenden Heatmap werden zwei Muster analysiert:

1. Multikollinearität der Enzyme: Eine positive Korrelation der Enzyme untereinander wird erwartet, da die Stoffkreisläufe (C, N, P) im Boden gekoppelt ablaufen.

2. Kopplung an Nmin: Eine Korrelation zwischen den N-spezifischen Enzymen (NAG/LAP) und den Nmin-Laborwerten (NH4/NO3) zeigt an, inwiefern der Sensor das Nachlieferungsvermögen des Bodens abbildet.

```{r}
# 1. Daten auswählen und Korrelationsmatrix berechnen
cor_matrix <- df_final |> 
  select(LAP, NAG, GLS, MUP, MUX, NH4, NO3) |> 
  drop_na() |> 
  cor(method = "spearman") # Spearman ist robuster bei biologischen Daten

# 2. Die Matrix für ggplot ins Long-Format umwandeln
cor_data <- cor_matrix |> 
  as.data.frame() |> 
  rownames_to_column(var = "Var1") |> 
  pivot_longer(cols = -Var1, names_to = "Var2", values_to = "Korrelation")

# 3. Die Heatmap plotten
ggplot(cor_data, aes(x = Var1, y = Var2, fill = Korrelation)) +
  geom_tile(color = "white", linewidth = 1) +
  
  # Die Zahlenwerte in die Kästchen schreiben
  geom_text(aes(label = round(Korrelation, 2)), color = "black", size = 5) +
  
  # Farbverlauf von Rot (-1) über Weiß (0) zu Blau (+1)
  scale_fill_distiller(palette = "RdBu", direction = 1, limits = c(-1, 1)) +
  
  theme_minimal(base_size = 14) +
  theme(
    axis.title = element_blank(),
    panel.grid = element_blank(),
    axis.text = element_text(size = 12, face = "bold")
  ) +
  labs(
    title = "Korrelations-Heatmap",
    subtitle = "Spearman-Korrelation zwischen Enzymen und Nmin",
    fill = "Korrelation\n(Spearman)"
  )
```


# 5. Biologisches Profil und Dimensionsreduktion

Aufgrund der Interkorrelationen zwischen den fünf Enzymen führen wir eine Hauptkomponentenanalyse (rPCA nach Hubert) durch, um die Dimensionalität der Daten zu reduzieren.

Dieser Algorithmus ist unempfindlich gegenüber Ausreißern. Die PCA identifiziert als unüberwachtes Verfahren die stärksten Varianzmuster ohne Vorwissen über die Düngungsverfahren.

Die erste Hauptkomponente (PC1) bündelt die gemeinsame Varianz der Sensoren und quantifiziert die biologische Aktivität. Ein starker Overlap der Ellipsen in der Visualisierung zeigt, dass die räumliche Bodenheterogenität den Treatment-Effekt der Düngung überlagert.


```{r}
# Paket für robuste PCA (muss geladen sein)
library(rrcov)

# 1. Datenvorbereitung (Nur vollständige Datensätze behalten)
df_pca <- df_final |> 
  drop_na(LAP, NAG, GLS, MUP, MUX, Verfahren)

# 2. Robuste PCA berechnen (scale = TRUE ist essenziell bei Enzymen!)
pca_rob <- PcaHubert(df_pca |> select(LAP, NAG, GLS, MUP, MUX), scale = TRUE)

# 3. Scores (Koordinaten auf PC1/PC2) und erklärte Varianz extrahieren
df_pca <- df_pca |> 
  mutate(
    PC1 = getScores(pca_rob)[, 1],
    PC2 = getScores(pca_rob)[, 2]
  )

eigenvals <- getEigenvalues(pca_rob)
var_pc1 <- round((eigenvals[1] / sum(eigenvals)) * 100, 1)
var_pc2 <- round((eigenvals[2] / sum(eigenvals)) * 100, 1)

# 4. Der finale Biplot (Score-Plot)
ggplot(df_pca, aes(x = PC1, y = PC2, color = Verfahren)) +
  # Ursprungslinien zur Orientierung
  geom_hline(yintercept = 0, linetype = "dashed", color = "gray70") +
  geom_vline(xintercept = 0, linetype = "dashed", color = "gray70") +
  
  # Die Datenpunkte
  geom_point(size = 4, alpha = 0.8) +
  
  # Optik
  theme_minimal(base_size = 14) +
  theme(
    panel.border = element_rect(color = "black", fill = NA, linewidth = 0.5),
    legend.position = "right"
  ) +
  labs(
    title = "Biologisches Profil der Düngungsverfahren",
    subtitle = "Robuste PCA der Digit Soil Sensordaten",
    x = paste0("PC1 (", var_pc1, "%) - Index der biol. Gesamtaktivität"),
    y = paste0("PC2 (", var_pc2, "%) - Enzymatischer Shift"),
    color = "Düngung"
  )
```


```{r}
# Paket für die Anordnung von Plots laden
library(gridExtra)

# Plot 1: Nitrat (NO3) in Blautönen
p_no3 <- ggplot(df_pca, aes(x = PC1, y = PC2, color = NO3)) +
  geom_hline(yintercept = 0, linetype = "dashed", color = "gray70") +
  geom_vline(xintercept = 0, linetype = "dashed", color = "gray70") +
  geom_point(size = 4, alpha = 0.9) +
  scale_color_gradient(low = "lightblue", high = "darkblue", na.value = "grey80") +
  theme_minimal(base_size = 12) +
  theme(panel.border = element_rect(color = "black", fill = NA, linewidth = 0.5)) +
  labs(
    title = "PCA vs. Nitrat",
    x = "PC1 - Biol. Gesamtaktivität",
    y = "PC2",
    color = "NO3"
  )

# Plot 2: Ammonium (NH4) in Rottönen
p_nh4 <- ggplot(df_pca, aes(x = PC1, y = PC2, color = NH4)) +
  geom_hline(yintercept = 0, linetype = "dashed", color = "gray70") +
  geom_vline(xintercept = 0, linetype = "dashed", color = "gray70") +
  geom_point(size = 4, alpha = 0.9) +
  scale_color_gradient(low = "#ffcccc", high = "darkred", na.value = "grey80") +
  theme_minimal(base_size = 12) +
  theme(panel.border = element_rect(color = "black", fill = NA, linewidth = 0.5)) +
  labs(
    title = "PCA vs. Ammonium",
    x = "PC1 - Biol. Gesamtaktivität",
    y = "PC2",
    color = "NH4"
  )

# Beide Plots nebeneinander darstellen
grid.arrange(p_no3, p_nh4, ncol = 2)
```

# 6. Mechanistisches N-Balance Modell (Intervall-basiert)

Die explorative Datenanalyse zeigt Varianzen auf Ebene der Replikate. Zur Quantifizierung des biologischen Beitrags zur Stickstoffmineralisierung verwenden wir ein lineares gemischtes Modell (Linear Mixed-Effects Model, LMM) für die Longitudinaldaten.

## 6.1 Die Idee: Massenbilanz als Rahmen

Das statistische Modell basiert auf der physikalischen Massenbilanz. Für die Intervalle ($t_1 \rightarrow t_2$) wird die Änderung im mineralisierten Stickstoff in kg/ha berechnet ($dN$). Hierzu wird die Konzentration ($mg/kg$) mit einem Standardfaktor (z.B. 4.5 für 0-30 cm Bodentiefe bei Lagerungsdichte 1.5) in $kg/ha$ konvertiert. 

Der pflanzliche Entzug (`Interval_N_Entzug_kg_ha`) wird direkt von der $\Delta N_{min}$ subtrahiert, anstatt als eigener Fixed Effect im Modell geschätzt zu werden. Die resultierende abhängige Variable $dN$ wird dann durch die Enzym-Hauptkomponenten und den Niederschlag (inkl. quadratischem Term für nicht-lineare Auswaschung) erklärt:

$$dN \sim PC1 + PC2 + Precip + Precip^2$$

## 6.2 Variablen und Designmatrix

Das Modell (`lmer`) verwendet folgende Struktur:

*   **Abhängige Variable ($Y$):** `dN` ($kg/ha$) - Die bereinigte Nettoveränderung des mineralischen Stickstoffs im Boden ($\Delta N_{min} \times 4.5 - N_{Entzug}$).
*   **Fixed Effects:**
    *   `PC1`: Index der biologischen Gesamtaktivität.
    *   `PC2`: Enzymatischer Shift (zweite Hauptkomponente).
    *   `Cum_Precip_mm`: Kumulierte Niederschlagssumme zwischen $t_1$ und $t_2$ (Open-Meteo API) als Proxy für Auswaschungsverluste.
*   **Random Effects:**
    *   `(1 | ParzNrFeld)`: Random Intercept für jede Parzelle zur Korrektur der individuellen Basislinie.

## 6.3 Voraussetzungen und Annahmen

Für die Modellierung gelten folgende Annahmen:
1.  **Konvertierungsfaktor:** Die Umrechnung von $mg/kg$ in $kg/ha$ erfolgt mit dem Faktor 4.5 (Annahme: 30 cm Tiefe, $1.5 \ g/cm^3$).
2.  **Ertrags-Baseline (Mais):** Für das Jahr 2025 wurde der historische durchschnittliche Gesamtstickstoffentzug (`Total_N_Entzug_kg_ha`) der jeweiligen Parzelle exklusiv für die Kultur *Mais* (`Kultur == "MA"`) berechnet.
3.  **Logistischer Pflanzenentzug (S-Kurve):** Der Stickstoffentzug wird nicht linear, sondern mechanistisch über eine logistische Wachstumsfunktion (S-Kurve) basierend auf kumulierten Wachstumsgradtagen (GDD, Basis $10^\circ C$) modelliert:
    $$ N_{up}(GDD) = \frac{N_{max}}{1 + \exp(-0.012 \cdot (GDD - 750))} $$
    Die Parameter sind:
    *   $N_{max} =$ Historischer Mais-Entzug der Parzelle
    *   Wachstumsrate ($r$) $= 0.012$
    *   Wendepunkt ($GDD_{inf}$) $= 750 \ GDD$ (entspricht ca. BBCH 51, schnelles vegetatives Wachstum).
    Der berechnete Netto-Entzug im Intervall $t_1 \rightarrow t_2$ wird dann direkt von $\Delta N_{min}$ abgezogen.
4.  **Zeitliche Integration:** Die Enzymmessung zum Zeitpunkt $t_2$ repräsentiert das Intervall $t_1 \rightarrow t_2$.

## 6.4 Modell-Implementierung in R

```{r}
library(lme4)
library(lmerTest) 

# 1. Daten vorbereiten und Variablen transformieren
df_model <- df_pca |>
  mutate(
    # Konvertierung mg/kg -> kg/ha (Faktor 4.5 für 30cm Tiefe)
    Delta_Nmin_kgha = Delta_Nmin * 4.5,
    # Verrechnung des Entzugs direkt in der Zielvariable
    dN = Delta_Nmin_kgha - Interval_N_Entzug_kg_ha
  ) |>
  drop_na(dN, PC1, PC2, Cum_Precip_mm, ParzNrFeld)

# 2. Das LMM fitten
n_balance_model <- lmer(
  dN ~ PC1 + PC2 + Cum_Precip_mm + I(Cum_Precip_mm^2) + (1 | ParzNrFeld),
  data = df_model
)

# 3. Modellzusammenfassung
summary(n_balance_model)

# 4. Parameter extrahieren für den Bericht
mod_sum <- summary(n_balance_model)
coefs <- mod_sum$coefficients

pc1_est <- round(coefs["PC1", "Estimate"], 2)
pc1_pval <- round(coefs["PC1", "Pr(>|t|)"], 3)
pc1_pval_text <- ifelse(pc1_pval < 0.001, "< 0.001", paste0("= ", pc1_pval))

pc2_est <- round(coefs["PC2", "Estimate"], 2)
pc2_pval <- round(coefs["PC2", "Pr(>|t|)"], 3)
pc2_pval_text <- ifelse(pc2_pval < 0.001, "< 0.001", paste0("= ", pc2_pval))

precip_est <- round(coefs["Cum_Precip_mm", "Estimate"], 2)
precip2_est <- round(coefs["I(Cum_Precip_mm^2)", "Estimate"], 4)

# 5. Modellperformance Metriken
library(MuMIn)
rmse_val <- round(sqrt(mean(residuals(n_balance_model)^2)), 2)
r2 <- r.squaredGLMM(n_balance_model)
r2m <- round(r2[1, "R2m"], 3)
r2c <- round(r2[1, "R2c"], 3)
```

Die PCA-Ladungen definieren die Hauptkomponenten wie folgt: PC1 weist gleichgerichtete, negative Ladungen für NAG, GLS, MUP und MUX auf und quantifiziert die allgemeine enzymatische Aktivität. PC2 weist eine positive Ladung für GLS (Kohlenstoffzyklus) und negative Ladungen für NAG und MUP (Stickstoff- und Phosphorzyklus) auf. PC2 quantifiziert die Verschiebung des enzymatischen Profils zwischen Kohlenstoff- und Nährstoffumsatz.

Daraus wird folgende Hypothese für das N-Balance Modell abgeleitet: Eine erhöhte relative Aktivität kohlenstoffabbauender Enzyme (hoher PC2-Wert) führt durch mikrobielle Immobilisierung zu einer Reduktion des verfügbaren Stickstoffs.

Die Modellergebnisse für die Variable $dN$ zeigen:
PC1 (allgemeine Aktivität) weist keinen signifikanten Effekt auf die Nettoveränderung auf (`r pc1_est` kg N/ha pro Index-Einheit, p `r pc1_pval_text`). 
PC2 weist einen nicht-signifikanten Koeffizienten auf (`r pc2_est` kg N/ha, p `r pc2_pval_text`). Im bereinigten Sommer-Datensatz ist der isolierte enzymatische Effekt linear nicht dominant.
Der Niederschlag zeigt einen starken nicht-linearen (quadratischen) Effekt. Die linearen und quadratischen Terme (`r precip_est` bzw. `r precip2_est`) quantifizieren den überproportionalen Auswaschungsverlust bei extremen Niederschlägen.

Die Modellperformance ist hoch: Das Modell erklärt marginal (nur durch Fixed Effects) `r r2m * 100`% der Varianz ($R^2_m = `r r2m`$) und konditional (inklusive Parzellen-Baselines) `r r2c * 100`% der Varianz ($R^2_c = `r r2c`$). Der durchschnittliche Vorhersagefehler (RMSE) beträgt `r rmse_val` kg N/ha.

## 6.5 Modell-Evaluation und Visualisierung

Um den biologischen Effekt zu isolieren und visuell greifbar zu machen, betrachten wir das Modell in zwei Dimensionen (Partielle Residuen) und in drei Dimensionen (Regressionsebene).

### Partielle Residuen: Der isolierte biologische Effekt (PC2)

Da der Niederschlag die Varianz von $dN$ stark dominiert, berechnen wir die partiellen Residuen. Dabei wird der mathematische Effekt von Niederschlag und allgemeiner Aktivität (PC1) herausgerechnet, um isoliert die Beziehung zwischen dem C/N-Enzymshift (PC2) und der verbleibenden Stickstoffdynamik darzustellen.

```{r, message=FALSE, warning=FALSE}
library(ggplot2)

df_model$dN_partial_PC2 <- df_model$dN - 
  (coefs["Cum_Precip_mm", "Estimate"] * df_model$Cum_Precip_mm) - 
  (coefs["I(Cum_Precip_mm^2)", "Estimate"] * (df_model$Cum_Precip_mm^2)) - 
  (coefs["PC1", "Estimate"] * df_model$PC1)

ggplot(df_model, aes(x = PC2, y = dN_partial_PC2)) +
  geom_point(size = 3, alpha = 0.7, color = "#2c3e50") +
  geom_smooth(method = "lm", color = "#e74c3c", fill = "#e74c3c", alpha = 0.2) +
  theme_minimal() +
  labs(
    title = "Partielle Residuen: Einfluss des C/N-Shifts (PC2)",
    subtitle = "Bereinigt um Niederschlag und allgemeine Aktivität",
    x = "PC2 (Enzymatischer Shift Richtung Kohlenstoff)",
    y = "Bereinigtes dN [kg N/ha]"
  )
```

### 3D-Visualisierung der Regressionsebene

Das Modell definiert eine Ebene im dreidimensionalen Raum, aufgespannt durch den biologischen Shift (PC2) und den physikalischen Verlust (Niederschlag). Die interaktive Grafik erlaubt es, die Modellfläche und die Beobachtungen räumlich zu explorieren.

```{r, message=FALSE, warning=FALSE}
library(plotly)

# Erstelle ein Grid für die Ebene
pc2_seq <- seq(min(df_model$PC2), max(df_model$PC2), length.out = 20)
precip_seq <- seq(min(df_model$Cum_Precip_mm), max(df_model$Cum_Precip_mm), length.out = 20)

grid <- expand.grid(PC2 = pc2_seq, Cum_Precip_mm = precip_seq)

# Berechne Z-Werte der Regressionsebene (Basislinie = 0 für Random Effects, PC1 = 0)
grid$dN_pred <- coefs["(Intercept)", "Estimate"] +
                coefs["PC2", "Estimate"] * grid$PC2 +
                coefs["Cum_Precip_mm", "Estimate"] * grid$Cum_Precip_mm +
                coefs["I(Cum_Precip_mm^2)", "Estimate"] * (grid$Cum_Precip_mm^2)

# Umformen in eine Matrix für plotly::add_surface
z_matrix <- matrix(grid$dN_pred, nrow = length(pc2_seq), ncol = length(precip_seq))

# Interaktiver Plotly-Graph
plot_ly() |>
  # Reale Datenpunkte
  add_markers(
    data = df_model, 
    x = ~PC2, 
    y = ~Cum_Precip_mm, 
    z = ~dN,
    marker = list(size = 4, color = "#2980b9", opacity = 0.8),
    name = "Beobachtungen"
  ) |>
  # Regressionsebene
  add_surface(
    x = ~pc2_seq, 
    y = ~precip_seq, 
    z = ~z_matrix,
    opacity = 0.6,
    colorscale = "Viridis",
    name = "Modell-Ebene"
  ) |>
  layout(
    scene = list(
      xaxis = list(title = "PC2 (C/N Shift)"),
      yaxis = list(title = "Niederschlag (mm)"),
      zaxis = list(title = "dN (kg N/ha)")
    ),
    title = "3D Modell-Ebene: Stickstoff-Massenbilanz"
  )
```

## 6.6 Modellierung der Stickstoff-Auswaschung (N-Leaching)

Um zu verstehen, welche Faktoren die Stickstoff-Auswaschung (`Nleach`) steuern, führen wir nun die verschiedenen hochauflösenden Datenquellen zusammen. Wir aggregieren die stündlichen Wetter- und Bodenfeuchtedaten exakt auf die Intervalle zwischen den diskreten Enzymmessungen (NMin_EEA). Gleichzeitig berechnen wir für diese Intervalle den zeitgewichteten Durchschnitt (Time-Weighted Average, TWA) der enzymatischen Signaturen (PC1 und PC2). Zusätzlich integrieren wir die täglichen Wachstumsgradtage (GDD) als Proxy für die Pflanzenentwicklung.

```{r}
#| warning: false
# 1. Wetter & GDD Aggregation
weather_daily <- weather |>
  mutate(date = as.Date(datetime)) |>
  group_by(date) |>
  summarise(
    precip_sum = sum(precipitation, na.rm = TRUE),
    temp_median = median(air_temp_mean, na.rm = TRUE),
    soil_temp_10cm_median = median(soil_temp_10cm, na.rm = TRUE),
    .groups = "drop"
  ) |>
  mutate(
    # Basis-Temperatur 0°C für Winterweizen
    GDD = ifelse(temp_median > 0, temp_median, 0),
    GDD_cum = cumsum(GDD)
  )

swc_daily <- swc_data |> 
  mutate(date = as.Date(Time)) |> 
  select(date, SWC = Value)

env_daily <- weather_daily |> left_join(swc_daily, by = "date")

# 2. PCA der Enzymdaten
df_pca <- NMin_EEA |> 
  mutate(LAP = as.numeric(LAP)) |>
  drop_na(LAP, NAG, GLS, MUP, MUX)

pca_rob <- PcaHubert(df_pca |> select(LAP, NAG, GLS, MUP, MUX), scale = TRUE)
df_pca <- df_pca |> mutate(PC1 = getScores(pca_rob)[, 1], PC2 = getScores(pca_rob)[, 2])

# 3. Intervall-Bildung
intervals <- df_pca |>
  group_by(id_lysi) |>
  arrange(date_parsed) |>
  mutate(
    t2 = date_parsed,
    t1 = lag(date_parsed),
    PC1_t1 = lag(PC1),
    PC1_t2 = PC1,
    PC2_t1 = lag(PC2),
    PC2_t2 = PC2
  ) |>
  filter(!is.na(t1)) |>
  select(id_lysi, t1, t2, PC1_t1, PC1_t2, PC2_t1, PC2_t2) |>
  ungroup()

# 4. Variablen pro Intervall aggregieren
df_model <- intervals |>
  rowwise() |>
  mutate(
    PC1_TWA = (PC1_t1 + PC1_t2) / 2,
    PC2_TWA = (PC2_t1 + PC2_t2) / 2,
    Interval_Precip = sum(env_daily$precip_sum[env_daily$date > t1 & env_daily$date <= t2], na.rm = TRUE),
    Interval_Temp = median(env_daily$temp_median[env_daily$date > t1 & env_daily$date <= t2], na.rm = TRUE),
    Interval_SWC = median(env_daily$SWC[env_daily$date > t1 & env_daily$date <= t2], na.rm = TRUE),
    
    GDD_t1 = env_daily$GDD_cum[env_daily$date == t1][1],
    GDD_t2 = env_daily$GDD_cum[env_daily$date == t2][1],
    Delta_GDD = GDD_t2 - GDD_t1,
    
    Interval_Nleach = sum(leachate$Nleach[leachate$id_lysi == id_lysi & leachate$date > t1 & leachate$date <= t2], na.rm = TRUE)
  ) |>
  ungroup()

# 5. Ertragsdaten anfügen (als Proxy für N-Uptake-Potenzial)
df_model <- df_model |> left_join(crop_yield |> select(id_lysi, korn_TS, stroh_TS), by = "id_lysi")

# Bereinigung fehlender Werte
df_model_clean <- df_model |> drop_na(Interval_Nleach, PC1_TWA, PC2_TWA, Interval_Precip, Interval_SWC, Delta_GDD)
```

Mit dem vollständig zusammengeführten Datensatz fitten wir nun ein lineares gemischtes Modell (Linear Mixed-Effects Model). Um numerische Konvergenzprobleme durch die stark unterschiedlichen Skalen (GDD vs. SWC) zu vermeiden, skalieren wir alle Prädiktoren (z-Transformation).

```{r}
library(lme4)
library(lmerTest)

model_leach <- lmer(Interval_Nleach ~ scale(PC1_TWA) + scale(PC2_TWA) + scale(Interval_Precip) + scale(Interval_SWC) + scale(Delta_GDD) + (1 | id_lysi), data = df_model_clean)

summary(model_leach)
```

### Interpretation der Auswaschungs-Treiber

Die obige Zusammenfassung zeigt uns nun für die Lysimeteranlage, welche Faktoren die tatsächliche Nitratauswaschung (Leaching) signifikant steuern, wenn wir das volle Zusammenspiel aus mikrobiologischer Aktivität, Pflanzenwachstum und physikalischen Wasserflüssen betrachten.
