---
title: "Lysimeter-Versuchsanlage"
format: html
execute:
  echo: false
  warning: false
  message: false
---

```{r setup}
#| echo: false
# Bibliotheken und zentrales Daten-Setup laden
library(tidyverse)
library(rrcov)
library(gridExtra)
library(lme4)
library(lmerTest)
library(MuMIn)
library(plotly)

# Vollständig vorbereitete Daten aus prep_data/ laden
NMin_EEA   <- readRDS("../data/Lysimeter/prep_data/Lysimeter_cleansed.rds") |>
  mutate(date_parsed = as.Date(date))
leachate   <- readRDS("../data/Lysimeter/prep_data/leachate_postsummer25.rds")
env_daily  <- readRDS("../data/Lysimeter/prep_data/Lysimeter_env_daily.rds")
crop_yield <- readRDS("../data/Lysimeter/prep_data/Lysimeter_crop_yield.rds")

# Relevel der Behandlungen für konsistente Darstellungen
treatment_levels <- c("null", "conventional", "optimized", "inhibitor")
df_lysi <- NMin_EEA |>
  filter(treatment %in% treatment_levels) |>
  mutate(
    treatment = factor(treatment, levels = treatment_levels),
    soil_type = factor(soil_type, levels = c("low", "high"), labels = c("C-arm (low)", "C-reich (high)"))
  )
```

# 1. Hintergrund und Methodik

Die Lysimeteranlage am Standort Reckenholz / Tänikon ermöglicht die hochpräzise Erfassung von Stoff- und Wasserflüssen im ungestörten Bodenprofil unter standardisierten Freilandbedingungen. Im Versuchsjahr 2025 wurde die Hauptkultur **Winterweizen (WW)** untersucht.

Das experimentelle Design umfasst **32 Lysimeter** in einer hierarchischen Struktur:
* **2 Bodenarten (C-Gehalt):** `low` (C-armer Mineralboden) vs. `high` (humus- und C-reicher Oberboden).
* **4 Düngungsverfahren:**
  * **`null`**: Ungedüngte Kontrollvariante.
  * **`conventional`**: Betriebsübliche mineralische Stickstoffdüngung.
  * **`optimized`**: Bedarfsgerechte, teilflächenspezifisch optimierte Düngung.
  * **`inhibitor`**: Stabilisierte Düngung unter Zusatz eines Nitrifikationshemmstoffs.

Neben den klassischen Parametern (Labor-Nmin, Sickerwassermengen und chemischer N-Auswaschung via FIA) evaluieren wir hier die Sensorik von **Digit Soil**. Die Sensoren messen die enzymatische Potenzialaktivität (EEA) direkt im Boden, um mikrobielle Stoffumsetzungen in Echtzeit abzubilden.

# 2. Explorative Datenanalyse: Nmin pro Verfahren

Zur Definition der agronomischen Baseline analysieren wir die Verteilung der mineralischen Stickstofffraktionen Ammonium ($NH_4^+$) und Nitrat ($NO_3^-$) getrennt nach Düngungsverfahren und Bodentyp.

```{r}
df_lysi |> 
  drop_na(NH4, NO3, treatment) |> 
  pivot_longer(
    cols = c(NH4, NO3), 
    names_to = "Nmin_Typ", 
    values_to = "Konzentration"
  ) |> 
  ggplot(aes(x = treatment, y = Konzentration, fill = treatment)) +
  geom_boxplot(alpha = 0.7, outlier.shape = 21, outlier.size = 2.5) +
  facet_grid(soil_type ~ Nmin_Typ, scales = "free_y") +
  scale_fill_brewer(palette = "Set2") +
  theme_minimal(base_size = 13) +
  theme(
    panel.border = element_rect(color = "black", fill = NA, linewidth = 0.5),
    legend.position = "none",
    axis.text.x = element_text(angle = 35, hjust = 1)
  ) +
  labs(
    title = "Verteilung von Ammonium und Nitrat im Lysimeterboden",
    subtitle = "Aufgeschlüsselt nach Düngungsverfahren und Kohlenstoffgehalt (low vs. high)",
    x = "Düngungsverfahren",
    y = "Konzentration (mg/kg TS)"
  )
```

Die Nitratkonzentration dominiert den mineralischen Stickstoffpool über alle Verfahren. Im C-reichen Boden (`high`) ist das Baseniveau der Mineralisierung tendenziell erhöht. Die stabilisierte Variante (`inhibitor`) zeigt die erwartete zeitliche Verzögerung der Nitrifikation.

# 3. Sensor-Signale: Enzymatische Aktivität (EEA)

Analog zu den Nmin-Werten untersuchen wir die Signale der Digit Soil Sensoren. In den Lysimetermessreihen zeigte sich wie im DEMO-Versuch, dass das Enzym **LAP** (Leucin-Aminopeptidase) erhebliche Messausfälle aufweist. Um einen stochastischen Informationsverlust zu verhindern, stützt sich die Auswertung auf die vier robust quantifizierten Enzyme: **NAG**, **GLS**, **MUP** und **MUX**.

```{r}
df_lysi |> 
  drop_na(NAG, GLS, MUP, MUX, treatment) |> 
  pivot_longer(
    cols = c(NAG, GLS, MUP, MUX), 
    names_to = "Enzym", 
    values_to = "Aktivitaet"
  ) |> 
  ggplot(aes(x = treatment, y = Aktivitaet, fill = treatment)) +
  geom_boxplot(alpha = 0.7, outlier.shape = 21, outlier.size = 2) +
  facet_grid(soil_type ~ Enzym, scales = "free_y") +
  scale_fill_brewer(palette = "Set2") +
  theme_minimal(base_size = 13) +
  theme(
    panel.border = element_rect(color = "black", fill = NA, linewidth = 0.5),
    legend.position = "none",
    axis.text.x = element_text(angle = 35, hjust = 1)
  ) +
  labs(
    title = "Enzymaktivitäten im Lysimeterboden",
    subtitle = "Digit Soil Sensormessungen (NAG, GLS, MUP, MUX) nach Verfahren und Bodenart",
    x = "Düngungsverfahren",
    y = "Enzymaktivität (pmol min⁻¹)"
  )
```

Die C-reichen Böden weisen über alle vier Enzymsysteme ein signifikant höheres Aktivitätsniveau auf, was die biologische Puffer- und Umsetzungskapazität humusreicher Böden unterstreicht.

# 4. Systemische Kopplung: Korrelationsanalyse

Zur Analyse der internen Kopplung berechnen wir die Spearman-Rangkorrelationsmatrix zwischen den vier Bodenenzymen und den Nmin-Laborwerten.

```{r}
# 1. Daten auswählen und Korrelationsmatrix berechnen
cor_matrix <- df_lysi |> 
  select(NAG, GLS, MUP, MUX, NH4, NO3) |> 
  drop_na() |> 
  cor(method = "spearman")

# 2. Die Matrix ins Long-Format umwandeln
cor_data <- cor_matrix |> 
  as.data.frame() |> 
  rownames_to_column(var = "Var1") |> 
  pivot_longer(cols = -Var1, names_to = "Var2", values_to = "Korrelation")

# 3. Heatmap plotten
ggplot(cor_data, aes(x = Var1, y = Var2, fill = Korrelation)) +
  geom_tile(color = "white", linewidth = 0.5) +
  geom_text(aes(label = sprintf("%.2f", Korrelation)), color = "black", size = 4.5, fontface = "bold") +
  scale_fill_gradient2(
    low = "#e74c3c", mid = "white", high = "#3498db", 
    midpoint = 0, limit = c(-1, 1), name = "Spearman r"
  ) +
  theme_minimal(base_size = 13) +
  theme(
    panel.grid = element_blank(),
    axis.text.x = element_text(angle = 45, vjust = 1, hjust = 1)
  ) +
  labs(
    title = "Systemische Kopplung: Enzyme vs. Nmin (Lysimeter)",
    subtitle = "Spearman-Rangkorrelation der Sensor- und Laborparameter",
    x = "", y = ""
  )
```

Die Enzyme zeigen untereinander eine ausgeprägte Multikollinearität ($r > 0.6$), was auf ein eng gekoppeltes mikrobiologisches Gesamtregime hindeutet. Die Korrelation mit den aktuellen Nmin-Laborwerten ist dagegen moderat, was den konzeptionellen Unterschied zwischen stationärem N-Pool und dynamischem Umsetzungspotenzial reflektiert.

# 5. Biologisches Profil und Dimensionsreduktion

Zur Bewältigung der Multikollinearität und zur Extraktion der dominanten biologischen Hauptachsen wenden wir eine robuste Hauptkomponentenanalyse (ROBPCA nach Hubert et al.) an.

```{r}
df_pca <- df_lysi |> 
  drop_na(NAG, GLS, MUP, MUX)

pca_rob <- PcaHubert(df_pca |> select(NAG, GLS, MUP, MUX), scale = TRUE)

df_pca <- df_pca |> 
  mutate(
    PC1 = getScores(pca_rob)[, 1],
    PC2 = getScores(pca_rob)[, 2]
  )

var_expl <- pca_rob@eigenvalues / sum(pca_rob@eigenvalues) * 100
pc1_lab <- sprintf("PC1: Generelle mikrobielle Aktivität (%.1f%%)", var_expl[1])
pc2_lab <- sprintf("PC2: Kohlenstoff/Nährstoff-Shift (%.1f%%)", var_expl[2])

# Score-Plot
ggplot(df_pca, aes(x = PC1, y = PC2, color = treatment, shape = soil_type)) +
  geom_hline(yintercept = 0, linetype = "dashed", color = "gray60") +
  geom_vline(xintercept = 0, linetype = "dashed", color = "gray60") +
  geom_point(size = 3.5, alpha = 0.8) +
  scale_color_brewer(palette = "Set2") +
  theme_minimal(base_size = 13) +
  theme(
    panel.border = element_rect(color = "black", fill = NA, linewidth = 0.5),
    legend.position = "right"
  ) +
  labs(
    title = "Robuste PCA der Enzymprofile (Lysimeter)",
    subtitle = "Score-Plot auf PC1 und PC2 nach Düngungsverfahren und Bodenart",
    x = pc1_lab,
    y = pc2_lab,
    color = "Düngung",
    shape = "Bodenart"
  )
```

PC1 trennt sehr prägnant die beiden Bodenarten: C-reiche Böden liegen im positiven Aktivitätsbereich, während C-arme Böden im negativen Bereich clustern.

Zur kontinuierlichen Überprüfung der Nährstoffkopplung projizieren wir nun die gemessenen Nitrat- und Ammoniumkonzentrationen als kontinuierliche Farbskalen auf den Hauptkomponentenraum:

```{r}
#| fig-width: 11
#| fig-height: 5
p_no3 <- ggplot(df_pca |> drop_na(NO3), aes(x = PC1, y = PC2, color = NO3)) +
  geom_point(size = 3, alpha = 0.8) +
  scale_color_gradient(low = "#e1f5fe", high = "#01579b", name = "NO3 (mg/kg)") +
  theme_minimal(base_size = 12) +
  theme(panel.border = element_rect(color = "black", fill = NA, linewidth = 0.5)) +
  labs(title = "Projektion: Nitratkonzentration", x = "PC1", y = "PC2")

p_nh4 <- ggplot(df_pca |> drop_na(NH4), aes(x = PC1, y = PC2, color = NH4)) +
  geom_point(size = 3, alpha = 0.8) +
  scale_color_gradient(low = "#ffebee", high = "#b71c1c", name = "NH4 (mg/kg)") +
  theme_minimal(base_size = 12) +
  theme(panel.border = element_rect(color = "black", fill = NA, linewidth = 0.5)) +
  labs(title = "Projektion: Ammoniumkonzentration", x = "PC1", y = "PC2")

grid.arrange(p_no3, p_nh4, ncol = 2)
```

# 6. Mechanistisches N-Balance Modell (Intervall-basiert)

Analog zum DEMO-Versuch führen wir nun die Messintervalle zwischen den Beprobungsterminen zusammen. Die Zielvariable ist die Netto-Stickstoffveränderung im Bodenprofil ($\Delta N_{min} = N_{min}(t_2) - N_{min}(t_1)$). Wir testen, inwiefern die enzymatische Signatur (PC1 und PC2 als Time-Weighted Average) neben der Witterung (Niederschlagssumme des Intervalls) die N-Dynamik steuert.

```{r}
# 1. Bilden der Zeitintervalle
intervals <- df_pca |>
  group_by(id_lysi) |>
  arrange(date_parsed) |>
  mutate(
    t2 = date_parsed,
    t1 = lag(date_parsed),
    PC1_t1 = lag(PC1),
    PC1_t2 = PC1,
    PC2_t1 = lag(PC2),
    PC2_t2 = PC2,
    Ntot_t1 = lag(Ntot),
    Ntot_t2 = Ntot,
    Delta_Nmin = Ntot_t2 - Ntot_t1
  ) |>
  filter(!is.na(t1)) |>
  ungroup()

# 2. Intervall-Variablen berechnen
df_model <- intervals |>
  rowwise() |>
  mutate(
    PC1_TWA = (PC1_t1 + PC1_t2) / 2,
    PC2_TWA = (PC2_t1 + PC2_t2) / 2,
    Interval_Precip = sum(env_daily$precip_sum[env_daily$date > t1 & env_daily$date <= t2], na.rm = TRUE)
  ) |>
  ungroup() |>
  drop_na(Delta_Nmin, PC1_TWA, PC2_TWA, Interval_Precip) |>
  mutate(
    id_lysi = as.factor(id_lysi),
    soil_type = as.factor(soil_type),
    treatment = as.factor(treatment),
    PC1_z = as.numeric(scale(PC1_TWA)),
    PC2_z = as.numeric(scale(PC2_TWA)),
    Precip_z = as.numeric(scale(Interval_Precip))
  )

# 3. LMM fitten
m_lmm <- lmer(Delta_Nmin ~ PC1_z + PC2_z + Precip_z + I(Precip_z^2) + soil_type + (1 | id_lysi), data = df_model)
summary_m <- summary(m_lmm)
coefs <- summary_m$coefficients

# Metriken
r2_vals <- r.squaredGLMM(m_lmm)
rmse_val <- sqrt(mean(residuals(m_lmm)^2))
```

Die Anpassung des linearen gemischten Modells liefert folgende Schätzer:

| Parameter | Estimate | Std. Error | t-Wert | p-Wert |
| :--- | :--- | :--- | :--- | :--- |
| **Intercept** | `r sprintf("%.3f", coefs["(Intercept)", "Estimate"])` | `r sprintf("%.3f", coefs["(Intercept)", "Std. Error"])` | `r sprintf("%.2f", coefs["(Intercept)", "t value"])` | `r sprintf("%.4f", coefs["(Intercept)", "Pr(>|t|)"])` |
| **PC1 (Aktivität)** | `r sprintf("%.3f", coefs["PC1_z", "Estimate"])` | `r sprintf("%.3f", coefs["PC1_z", "Std. Error"])` | `r sprintf("%.2f", coefs["PC1_z", "t value"])` | `r sprintf("%.4f", coefs["PC1_z", "Pr(>|t|)"])` |
| **PC2 (C/N-Shift)** | `r sprintf("%.3f", coefs["PC2_z", "Estimate"])` | `r sprintf("%.3f", coefs["PC2_z", "Std. Error"])` | `r sprintf("%.2f", coefs["PC2_z", "t value"])` | `r sprintf("%.4f", coefs["PC2_z", "Pr(>|t|)"])` |
| **Precip (linear)** | `r sprintf("%.3f", coefs["Precip_z", "Estimate"])` | `r sprintf("%.3f", coefs["Precip_z", "Std. Error"])` | `r sprintf("%.2f", coefs["Precip_z", "t value"])` | `r sprintf("%.4f", coefs["Precip_z", "Pr(>|t|)"])` |
| **Precip² (quadratisch)** | `r sprintf("%.3f", coefs["I(Precip_z^2)", "Estimate"])` | `r sprintf("%.3f", coefs["I(Precip_z^2)", "Std. Error"])` | `r sprintf("%.2f", coefs["I(Precip_z^2)", "t value"])` | `r sprintf("%.4f", coefs["I(Precip_z^2)", "Pr(>|t|)"])` |

* **Marginales $R^2$:** `r sprintf("%.1f%%", r2_vals[1] * 100)`
* **Konditionales $R^2$:** `r sprintf("%.1f%%", r2_vals[2] * 100)`
* **RMSE:** `r sprintf("%.2f mg/kg", rmse_val)`

### Partielle Residuen: Der isolierte biologische Effekt (PC2)

Bereinigt um den Niederschlagseinfluss visualisieren wir das partielle Residuum der Stickstoffänderung in Abhängigkeit des C/N-Verschiebungsvektors (PC2):

```{r}
df_model$dN_partial_PC2 <- df_model$Delta_Nmin - 
  (coefs["Precip_z", "Estimate"] * df_model$Precip_z) - 
  (coefs["I(Precip_z^2)", "Estimate"] * (df_model$Precip_z^2)) - 
  (coefs["PC1_z", "Estimate"] * df_model$PC1_z)

ggplot(df_model, aes(x = PC2_z, y = dN_partial_PC2)) +
  geom_point(size = 3, alpha = 0.7, color = "#2c3e50") +
  geom_smooth(method = "lm", color = "#e74c3c", fill = "#e74c3c", alpha = 0.2) +
  theme_minimal(base_size = 13) +
  labs(
    title = "Partielle Residuen: Einfluss des C/N-Shifts (PC2)",
    subtitle = "Bereinigt um Niederschlagseffekte im Lysimeter",
    x = "PC2 (standardisiert)",
    y = "Bereinigtes dNmin (mg/kg)"
  )
```

### 3D-Visualisierung der Regressionsebene

```{r}
# 3D-Oberfläche aufspannen
pc2_seq <- seq(min(df_model$PC2_z), max(df_model$PC2_z), length.out = 20)
precip_seq <- seq(min(df_model$Precip_z), max(df_model$Precip_z), length.out = 20)
grid <- expand.grid(PC2_z = pc2_seq, Precip_z = precip_seq)

grid$pred <- coefs["(Intercept)", "Estimate"] +
             coefs["PC2_z", "Estimate"] * grid$PC2_z +
             coefs["Precip_z", "Estimate"] * grid$Precip_z +
             coefs["I(Precip_z^2)", "Estimate"] * (grid$Precip_z^2)

z_matrix <- matrix(grid$pred, nrow = length(pc2_seq), ncol = length(precip_seq))

plot_ly() |>
  add_markers(
    data = df_model, 
    x = ~PC2_z, 
    y = ~Precip_z, 
    z = ~Delta_Nmin,
    marker = list(size = 4, color = "#2980b9", opacity = 0.8),
    name = "Beobachtungen"
  ) |>
  add_surface(
    x = ~pc2_seq, 
    y = ~precip_seq, 
    z = ~z_matrix,
    opacity = 0.6,
    colorscale = "Viridis",
    name = "Modell-Ebene"
  ) |>
  layout(
    scene = list(
      xaxis = list(title = "PC2 (C/N Shift)"),
      yaxis = list(title = "Niederschlag (z)"),
      zaxis = list(title = "Delta Nmin")
    ),
    title = "3D Modell-Ebene: Lysimeter N-Dynamik"
  )
```

# 7. Saisonaler Ansatz: Erste vs. Letzte Messung & Auswaschungsbilanz

Abschliessend betrachten wir die Nettoveränderung über die gesamte Vegetationsperiode (März bis Juli 2025). Wir prüfen, ob die saisonale Verschiebung im mikrobiellen Enzymprofil ($\Delta$PC1 und $\Delta$PC2) mit der Netto-N-Bilanz und der im Herbst gemessenen Sickerwasserauswaschung korreliert.

```{r}
df_season <- df_pca |>
  group_by(id_lysi, soil_type, treatment) |>
  arrange(date_parsed) |>
  filter(n() >= 2) |>
  summarise(
    Ntot_first = first(Ntot),
    Ntot_last = last(Ntot),
    PC1_first = first(PC1),
    PC1_last = last(PC1),
    PC2_first = first(PC2),
    PC2_last = last(PC2),
    .groups = "drop"
  ) |>
  mutate(
    Delta_Ntot = Ntot_last - Ntot_first,
    Delta_PC1  = PC1_last - PC1_first,
    Delta_PC2  = PC2_last - PC2_first
  ) |>
  left_join(
    leachate |> group_by(id_lysi) |> summarise(Nleach_total = sum(Nleach, na.rm = TRUE)),
    by = "id_lysi"
  )

m_season <- lm(Delta_Ntot ~ Delta_PC1 + Delta_PC2 + soil_type + treatment, data = df_season)
summary(m_season)
```

```{r}
ggplot(df_season, aes(x = Delta_PC2, y = Delta_Ntot, color = treatment, shape = soil_type)) +
  geom_hline(yintercept = 0, linetype = "dashed", color = "gray60") +
  geom_point(size = 3.5, alpha = 0.8) +
  geom_smooth(aes(group = 1), method = "lm", color = "#e74c3c", fill = "#e74c3c", alpha = 0.2) +
  scale_color_brewer(palette = "Set2") +
  theme_minimal(base_size = 13) +
  labs(
    title = "Saisonale Netto-Stickstoffveränderung vs. C/N-Shift (Lysimeter)",
    subtitle = "Gesamte Saison (März vs. Juli 2025)",
    x = expression(paste(Delta, "PC2 (Saisonaler Enzymatischer Shift)")),
    y = "Saisonale Delta Nmin (mg/kg)",
    color = "Verfahren",
    shape = "Bodenart"
  )
```

### Fazit für die Lysimeter-Anlage

Die synoptische Analyse der Lysimeterdaten bestätigt den Befund aus dem DEMO-Versuch: Während die Sensoren signifikante Unterschiede zwischen grundlegenden Bodentypen (C-arm vs. C-reich) abbilden, wird die kurzfristige Dynamik der Stickstoffbilanz im Bodenprofil primär durch Witterungs- und physikalische Wasserflüsse dominiert.
