---
title: "Langzeitversuch DEMO"
format: html
execute:
  echo: false
  warning: false
  message: false
---

```{r setup}
#| echo: false
# Bibliotheken und zentrales Daten-Setup laden
library(tidyverse)
library(rrcov)

# Das Setup-Skript wird still im Hintergrund ausgeführt und liefert df_final
source("01_setup.R")
```

# 1. Versuchsbeschreibung

Der Langzeitversuch DEMO untersucht seit 1989 die Auswirkungen unterschiedlicher organischer und mineralischer Düngungsstrategien auf die Bodenfruchtbarkeit und den Ertrag.

In der aktuellen Kampagne (2025) prüfen wir mithilfe der Digit Soil Sensoren, ob die enzymatische Aktivität (EEA) im Boden als robuster Proxy für die Stickstoffmineralisierung (Nmin) und das allgemeine biologische Ertragspotenzial herangezogen werden kann.

# 2. Explorative Datenanalyse: Nmin pro Verfahren

Bevor wir die Sensordaten (Enzyme) betrachten, verschaffen wir uns einen Überblick über die Referenzwerte aus dem Labor. Wie verteilen sich Ammonium (NH4) und Nitrat (NO3) in den unterschiedlichen Düngungsverfahren?

```{r}
df_final |> 
  # 1. Nur Zeilen mit gültigen Werten behalten
  drop_na(NH4, NO3, Verfahren) |> 
  
  # 2. Umformen ins "Long-Format", damit wir NH4 und NO3 nebeneinander plotten können
  pivot_longer(
    cols = c(NH4, NO3), 
    names_to = "Nmin_Typ", 
    values_to = "Konzentration"
  ) |> 
  
  # 3. Der Plot
  ggplot(aes(x = Verfahren, y = Konzentration, fill = Verfahren)) +
  geom_boxplot(alpha = 0.7, outlier.shape = 21, outlier.size = 3) +
  
  # Teilt den Plot in zwei nebeneinanderliegende Bereiche (NH4 und NO3)
  facet_wrap(~ Nmin_Typ, scales = "free_y") +
  
  # Optik
  theme_minimal(base_size = 14) +
  theme(
    panel.border = element_rect(color = "black", fill = NA, linewidth = 0.5),
    legend.position = "none",
    axis.text.x = element_text(angle = 45, hjust = 1)
  ) +
  labs(
    title = "Verteilung von Ammonium und Nitrat im Boden",
    subtitle = "Vergleich der Düngungsverfahren (Laborwerte)",
    x = "Düngungsverfahren",
    y = "Konzentration (mg/kg)"
  )
```

# 3. Explorative Datenanalyse: Enzymaktivität pro Verfahren

Analog zu den Laborwerten betrachten wir nun die Signale der Digit Soil Sensoren. Zeigen die fünf gemessenen Enzyme (LAP, NAG, GLS, MUP, MUX) ebenfalls deutliche Unterschiede zwischen den Düngungsstrategien?

```{r}
df_final |> 
  # Nur Zeilen behalten, die alle Enzymwerte haben
  drop_na(LAP, NAG, GLS, MUP, MUX, Verfahren) |> 
  
  # Ins Long-Format umformen (alle 5 Enzyme untereinander)
  pivot_longer(
    cols = c(LAP, NAG, GLS, MUP, MUX), 
    names_to = "Enzym", 
    values_to = "Aktivitaet"
  ) |> 
  
  # Der Boxplot
  ggplot(aes(x = Verfahren, y = Aktivitaet, fill = Verfahren)) +
  geom_boxplot(alpha = 0.7, outlier.shape = 21, outlier.size = 2) +
  
  # facet_wrap für die 5 Enzyme (ncol = 3 macht es schön übersichtlich)
  facet_wrap(~ Enzym, scales = "free_y", ncol = 3) +
  
  # Optik
  theme_minimal(base_size = 14) +
  theme(
    panel.border = element_rect(color = "black", fill = NA, linewidth = 0.5),
    legend.position = "none",
    axis.text.x = element_text(angle = 45, hjust = 1)
  ) +
  labs(
    title = "Verteilung der Enzymaktivitäten im Boden",
    subtitle = "Digit Soil Sensormessungen pro Düngungsverfahren",
    x = "Düngungsverfahren",
    y = "Enzymaktivität"
  )
```

# 4. Zusammenhänge: Korrelations-Heatmap

Um zu verstehen, wie die biologischen Prozesse im Boden gekoppelt sind, betrachten wir die Korrelationen zwischen allen Enzymen und den Nmin-Werten. Da Bodendaten oft Ausreißer haben und nicht immer perfekt linear sind, verwenden wir hier die robuste Spearman-Rangkorrelation.

Dunkelblaue Felder zeigen starke positive Zusammenhänge (z.B. wenn Enzym A hoch ist, ist auch Enzym B hoch).

```{r}
# 1. Daten auswählen und Korrelationsmatrix berechnen
cor_matrix <- df_final |> 
  select(LAP, NAG, GLS, MUP, MUX, NH4, NO3) |> 
  drop_na() |> 
  cor(method = "spearman") # Spearman ist robuster bei biologischen Daten

# 2. Die Matrix für ggplot ins Long-Format umwandeln
cor_data <- cor_matrix |> 
  as.data.frame() |> 
  rownames_to_column(var = "Var1") |> 
  pivot_longer(cols = -Var1, names_to = "Var2", values_to = "Korrelation")

# 3. Die Heatmap plotten
ggplot(cor_data, aes(x = Var1, y = Var2, fill = Korrelation)) +
  geom_tile(color = "white", linewidth = 1) +
  
  # Die Zahlenwerte in die Kästchen schreiben
  geom_text(aes(label = round(Korrelation, 2)), color = "black", size = 5) +
  
  # Farbverlauf von Rot (-1) über Weiß (0) zu Blau (+1)
  scale_fill_distiller(palette = "RdBu", direction = 1, limits = c(-1, 1)) +
  
  theme_minimal(base_size = 14) +
  theme(
    axis.title = element_blank(),
    panel.grid = element_blank(),
    axis.text = element_text(size = 12, face = "bold")
  ) +
  labs(
    title = "Korrelations-Heatmap",
    subtitle = "Spearman-Korrelation zwischen Enzymen und Nmin",
    fill = "Korrelation\n(Spearman)"
  )
```


# 5. Biologisches Profil (Robuste PCA)

Da die Enzymaktivitäten stark miteinander korrelieren (Multikollinearität) und die Bodendaten natürliche, extreme Ausreißer aufweisen, ist eine Dimensionsreduktion zwingend erforderlich.

Wir verwenden eine robuste Hauptkomponentenanalyse (rPCA nach Hubert). Sie bündelt die 5 Enzym-Variablen auf zwei Hauptachsen, ohne sich von einzelnen Messfehlern oder lokalen biologischen "Hotspots" verzerren zu lassen. Die erste Achse (PC1) kann dabei als robuster Index der biologischen Gesamtaktivität interpretiert werden.


```{r}
# Paket für robuste PCA (muss geladen sein)
library(rrcov)

# 1. Datenvorbereitung (Nur vollständige Datensätze behalten)
df_pca <- df_final |> 
  drop_na(LAP, NAG, GLS, MUP, MUX, Verfahren)

# 2. Robuste PCA berechnen (scale = TRUE ist essenziell bei Enzymen!)
pca_rob <- PcaHubert(df_pca |> select(LAP, NAG, GLS, MUP, MUX), scale = TRUE)

# 3. Scores (Koordinaten auf PC1/PC2) und erklärte Varianz extrahieren
df_pca <- df_pca |> 
  mutate(
    PC1 = getScores(pca_rob)[, 1],
    PC2 = getScores(pca_rob)[, 2]
  )

eigenvals <- getEigenvalues(pca_rob)
var_pc1 <- round((eigenvals[1] / sum(eigenvals)) * 100, 1)
var_pc2 <- round((eigenvals[2] / sum(eigenvals)) * 100, 1)

# 4. Der finale Biplot (Score-Plot)
ggplot(df_pca, aes(x = PC1, y = PC2, color = Verfahren)) +
  # Ursprungslinien zur Orientierung
  geom_hline(yintercept = 0, linetype = "dashed", color = "gray70") +
  geom_vline(xintercept = 0, linetype = "dashed", color = "gray70") +
  
  # Die Datenpunkte
  geom_point(size = 4, alpha = 0.8) +
  
  # Optik
  theme_minimal(base_size = 14) +
  theme(
    panel.border = element_rect(color = "black", fill = NA, linewidth = 0.5),
    legend.position = "right"
  ) +
  labs(
    title = "Biologisches Profil der Düngungsverfahren",
    subtitle = "Robuste PCA der Digit Soil Sensordaten",
    x = paste0("PC1 (", var_pc1, "%) - Index der biol. Gesamtaktivität"),
    y = paste0("PC2 (", var_pc2, "%) - Enzymatischer Shift"),
    color = "Düngung"
  )
```


