---
title: "Langzeitversuch DEMO"
format: html
execute:
  echo: false
  warning: false
  message: false
---

```{r setup}
#| echo: false
# Bibliotheken und zentrales Daten-Setup laden
library(tidyverse)
library(rrcov)

# Das Setup-Skript wird still im Hintergrund ausgeführt und liefert df_final
source("01_setup.R")
```

# 1. Hintergrund und Methodik

Der Langzeitversuch DEMO untersucht seit 1989 die Auswirkungen unterschiedlicher organischer und mineralischer Düngungsstrategien auf die Bodenfruchtbarkeit und das Ertragspotenzial.

Die agronomische Herausforderung besteht darin, dass die reine Bestimmung der mineralischen Stickstofffraktionen (Nmin: Ammonium und Nitrat) im Labor oft nur eine statische Momentaufnahme darstellt. In der aktuellen Kampagne (2025) evaluieren wir daher den Einsatz der Digit Soil Sensoren. Diese messen die enzymatische Aktivität (EEA) direkt im Boden und sollen als robuster Proxy für das kontinuierliche Mineralisierungspotenzial der Bodenbiologie dienen.

Die Datenaufbereitung für diese Analyse berücksichtigt bewusst die räumlichen Replikate (Proben A und B) innerhalb der Parzellen, um die oft enorme mikrobielle Heterogenität des Bodens (z.B. durch lokale Hotspots organischer Substanz) realitätsnah abzubilden.

# 2. Explorative Datenanalyse: Nmin pro Verfahren

Der erste analytische Schritt gilt der Etablierung unserer agronomischen Baseline. Die klassische Laboranalyse liefert uns die Konzentrationen von Ammonium (NH4) und Nitrat (NO3).

Wir betrachten die Verteilung dieser Nährstoffe aufgeteilt nach den etablierten Düngungsverfahren. Boxplots sind hierfür das Mittel der Wahl, da sie nicht nur den Median aufzeigen, sondern auch die Streuung und eventuelle Extremwerte (Ausreißer) innerhalb einer Behandlungsgruppe sichtbar machen. Eine hohe Streuung innerhalb eines Verfahrens ist in Feldversuchen oft ein Indikator für räumliche Bodenunterschiede oder ungleichmäßige Mineralisierungsschübe.

```{r}
df_final |> 
  # 1. Nur Zeilen mit gültigen Werten behalten
  drop_na(NH4, NO3, Verfahren) |> 
  
  # 2. Umformen ins "Long-Format", damit wir NH4 und NO3 nebeneinander plotten können
  pivot_longer(
    cols = c(NH4, NO3), 
    names_to = "Nmin_Typ", 
    values_to = "Konzentration"
  ) |> 
  
  # 3. Der Plot
  ggplot(aes(x = Verfahren, y = Konzentration, fill = Verfahren)) +
  geom_boxplot(alpha = 0.7, outlier.shape = 21, outlier.size = 3) +
  
  # Teilt den Plot in zwei nebeneinanderliegende Bereiche (NH4 und NO3)
  facet_wrap(~ Nmin_Typ, scales = "free_y") +
  
  # Optik
  theme_minimal(base_size = 14) +
  theme(
    panel.border = element_rect(color = "black", fill = NA, linewidth = 0.5),
    legend.position = "none",
    axis.text.x = element_text(angle = 45, hjust = 1)
  ) +
  labs(
    title = "Verteilung von Ammonium und Nitrat im Boden",
    subtitle = "Vergleich der Düngungsverfahren (Laborwerte)",
    x = "Düngungsverfahren",
    y = "Konzentration (mg/kg)"
  )
```

# 3. Sensor-Signale: Enzymatische Aktivität (EEA)

Analog zu den Nmin-Werten analysieren wir nun die Rohsignale der fünf Digit Soil Sensoren (LAP, NAG, GLS, MUP, MUX).

Während Nmin das Endprodukt der Mineralisierung darstellt, messen diese Enzyme die Rate der Umsetzungsprozesse. Beispielsweise spiegeln LAP und NAG den Stickstoffkreislauf wider, während GLS für den Kohlenstoffabbau steht. Die zentrale Fragestellung in diesem Schritt ist: Weisen die Sensordaten eine ähnliche Sensitivität gegenüber den Düngungsverfahren auf wie die klassischen Laborwerte? Wenn die Boxplots der Enzyme ähnliche relative Muster aufweisen wie die Nmin-Plots (z.B. Erhöhung bei organischen Verfahren wie "MIST"), bestätigt dies die Funktionsfähigkeit der Sensorik unter Feldbedingungen.

```{r}
df_final |> 
  # Nur Zeilen behalten, die alle Enzymwerte haben
  drop_na(LAP, NAG, GLS, MUP, MUX, Verfahren) |> 
  
  # Ins Long-Format umformen (alle 5 Enzyme untereinander)
  pivot_longer(
    cols = c(LAP, NAG, GLS, MUP, MUX), 
    names_to = "Enzym", 
    values_to = "Aktivitaet"
  ) |> 
  
  # Der Boxplot
  ggplot(aes(x = Verfahren, y = Aktivitaet, fill = Verfahren)) +
  geom_boxplot(alpha = 0.7, outlier.shape = 21, outlier.size = 2) +
  
  # facet_wrap für die 5 Enzyme (ncol = 3 macht es schön übersichtlich)
  facet_wrap(~ Enzym, scales = "free_y", ncol = 3) +
  
  # Optik
  theme_minimal(base_size = 14) +
  theme(
    panel.border = element_rect(color = "black", fill = NA, linewidth = 0.5),
    legend.position = "none",
    axis.text.x = element_text(angle = 45, hjust = 1)
  ) +
  labs(
    title = "Verteilung der Enzymaktivitäten im Boden",
    subtitle = "Digit Soil Sensormessungen pro Düngungsverfahren",
    x = "Düngungsverfahren",
    y = "Enzymaktivität"
  )
```

# 4. Systemische Kopplung: Korrelationsanalyse

Um die biologische Validität der Sensoren zu prüfen, untersuchen wir die Zusammenhänge der Variablen untereinander. Da enzymatische Reaktionen biologischen Sättigungskurven unterliegen und nicht zwingend perfekt linear verlaufen, verwenden wir die robuste Spearman-Rangkorrelation.

In der folgenden Heatmap suchen wir nach zwei Schlüsselmustern:

1. Multikollinearität der Enzyme: Eine starke positive Korrelation (Dunkelblau, R² > 0.6) der Enzyme untereinander ist agronomisch zu erwarten, da ein aktives Bodenleben in der Regel alle Stoffkreisläufe (C, N, P) simultan hochfährt.

2. Kopplung an Nmin: Eine signifikante Korrelation zwischen den N-spezifischen Enzymen (insbesondere NAG/LAP) und den Nmin-Laborwerten (NH4/NO3) ist der direkte Indikator dafür, dass der Sensor das tatsächliche Nachlieferungsvermögen des Bodens abbildet.

```{r}
# 1. Daten auswählen und Korrelationsmatrix berechnen
cor_matrix <- df_final |> 
  select(LAP, NAG, GLS, MUP, MUX, NH4, NO3) |> 
  drop_na() |> 
  cor(method = "spearman") # Spearman ist robuster bei biologischen Daten

# 2. Die Matrix für ggplot ins Long-Format umwandeln
cor_data <- cor_matrix |> 
  as.data.frame() |> 
  rownames_to_column(var = "Var1") |> 
  pivot_longer(cols = -Var1, names_to = "Var2", values_to = "Korrelation")

# 3. Die Heatmap plotten
ggplot(cor_data, aes(x = Var1, y = Var2, fill = Korrelation)) +
  geom_tile(color = "white", linewidth = 1) +
  
  # Die Zahlenwerte in die Kästchen schreiben
  geom_text(aes(label = round(Korrelation, 2)), color = "black", size = 5) +
  
  # Farbverlauf von Rot (-1) über Weiß (0) zu Blau (+1)
  scale_fill_distiller(palette = "RdBu", direction = 1, limits = c(-1, 1)) +
  
  theme_minimal(base_size = 14) +
  theme(
    axis.title = element_blank(),
    panel.grid = element_blank(),
    axis.text = element_text(size = 12, face = "bold")
  ) +
  labs(
    title = "Korrelations-Heatmap",
    subtitle = "Spearman-Korrelation zwischen Enzymen und Nmin",
    fill = "Korrelation\n(Spearman)"
  )
```


# 5. Biologisches Profil und Dimensionsreduktion

Die vorherige Heatmap zeigt oft starke Interkorrelationen zwischen den fünf gemessenen Enzymen. Um diese Komplexität für weitere Auswertungen zu reduzieren und das "Rauschen" von überlappenden Signalen zu minimieren, führen wir eine robuste Hauptkomponentenanalyse (rPCA nach Hubert) durch.

Im Gegensatz zu einer klassischen PCA ist dieser Algorithmus unempfindlich gegenüber extremen Ausreißern, wie sie im Boden durch lokale Hotspots unweigerlich entstehen. Die PCA ist ein unüberwachtes Verfahren (Unsupervised Learning) – der Algorithmus kennt die Düngungsverfahren nicht, sondern sucht rein nach den stärksten Varianzmustern in der Bodenbiologie.

Die erste Hauptkomponente (PC1) bündelt die gemeinsame Varianz der Sensoren und dient als Index der biologischen Gesamtaktivität. Wir visualisieren diese PCA und färben die Messpunkte im Nachhinein nach den Düngungsverfahren ein. Ein starker Overlap der Ellipsen bedeutet, dass die natürliche räumliche Bodenheterogenität in diesem Datensatz den makroskopischen Treatment-Effekt der Düngung überlagert.


```{r}
# Paket für robuste PCA (muss geladen sein)
library(rrcov)

# 1. Datenvorbereitung (Nur vollständige Datensätze behalten)
df_pca <- df_final |> 
  drop_na(LAP, NAG, GLS, MUP, MUX, Verfahren)

# 2. Robuste PCA berechnen (scale = TRUE ist essenziell bei Enzymen!)
pca_rob <- PcaHubert(df_pca |> select(LAP, NAG, GLS, MUP, MUX), scale = TRUE)

# 3. Scores (Koordinaten auf PC1/PC2) und erklärte Varianz extrahieren
df_pca <- df_pca |> 
  mutate(
    PC1 = getScores(pca_rob)[, 1],
    PC2 = getScores(pca_rob)[, 2]
  )

eigenvals <- getEigenvalues(pca_rob)
var_pc1 <- round((eigenvals[1] / sum(eigenvals)) * 100, 1)
var_pc2 <- round((eigenvals[2] / sum(eigenvals)) * 100, 1)

# 4. Der finale Biplot (Score-Plot)
ggplot(df_pca, aes(x = PC1, y = PC2, color = Verfahren)) +
  # Ursprungslinien zur Orientierung
  geom_hline(yintercept = 0, linetype = "dashed", color = "gray70") +
  geom_vline(xintercept = 0, linetype = "dashed", color = "gray70") +
  
  # Die Datenpunkte
  geom_point(size = 4, alpha = 0.8) +
  
  # Optik
  theme_minimal(base_size = 14) +
  theme(
    panel.border = element_rect(color = "black", fill = NA, linewidth = 0.5),
    legend.position = "right"
  ) +
  labs(
    title = "Biologisches Profil der Düngungsverfahren",
    subtitle = "Robuste PCA der Digit Soil Sensordaten",
    x = paste0("PC1 (", var_pc1, "%) - Index der biol. Gesamtaktivität"),
    y = paste0("PC2 (", var_pc2, "%) - Enzymatischer Shift"),
    color = "Düngung"
  )
```


```{r}
# Paket für die Anordnung von Plots laden
library(gridExtra)

# Plot 1: Nitrat (NO3) in Blautönen
p_no3 <- ggplot(df_pca, aes(x = PC1, y = PC2, color = NO3)) +
  geom_hline(yintercept = 0, linetype = "dashed", color = "gray70") +
  geom_vline(xintercept = 0, linetype = "dashed", color = "gray70") +
  geom_point(size = 4, alpha = 0.9) +
  scale_color_gradient(low = "lightblue", high = "darkblue", na.value = "grey80") +
  theme_minimal(base_size = 12) +
  theme(panel.border = element_rect(color = "black", fill = NA, linewidth = 0.5)) +
  labs(
    title = "PCA vs. Nitrat",
    x = "PC1 - Biol. Gesamtaktivität",
    y = "PC2",
    color = "NO3"
  )

# Plot 2: Ammonium (NH4) in Rottönen
p_nh4 <- ggplot(df_pca, aes(x = PC1, y = PC2, color = NH4)) +
  geom_hline(yintercept = 0, linetype = "dashed", color = "gray70") +
  geom_vline(xintercept = 0, linetype = "dashed", color = "gray70") +
  geom_point(size = 4, alpha = 0.9) +
  scale_color_gradient(low = "#ffcccc", high = "darkred", na.value = "grey80") +
  theme_minimal(base_size = 12) +
  theme(panel.border = element_rect(color = "black", fill = NA, linewidth = 0.5)) +
  labs(
    title = "PCA vs. Ammonium",
    x = "PC1 - Biol. Gesamtaktivität",
    y = "PC2",
    color = "NH4"
  )

# Beide Plots nebeneinander darstellen
grid.arrange(p_no3, p_nh4, ncol = 2)
```

# 6. Zusammenfassung und Ausblick

Die explorative Datenanalyse des Jahres 2025 zeigt die Leistungsfähigkeit der Digit Soil Sensoren unter realen Feldbedingungen auf. Die Messungen offenbaren eine erhebliche räumliche Varianz auf Ebene der Replikate (Probe A vs. B), welche die natürliche Komplexität des Bodenmikrobioms widerspiegelt.

Nächste methodische Schritte:
Da die einfache explorative Analyse (PCA) zeigt, dass räumliche Hintergrundeffekte (Noise) stark ausgeprägt sind, ist der Einsatz einfacher linearer Modelle zur Ertragsvorhersage nicht zielführend.
Die finale agronomische Auswertung wird sich daher auf Linear Mixed-Effects Models (LMM) stützen. Durch die Integration von Parzellennummern und Messdaten als Zufallseffekte (Random Effects) können wir die räumlich-zeitliche Varianz mathematisch isolieren und den reinen Einfluss der enzymatischen Aktivität auf den finalen Pflanzenertrag bzw. Nährstoffentzug präzise quantifizieren.
